【裁判字號】    88,訴,2369
【裁判日期】    890621
【裁判案由】    偽造文書等
【裁判全文】
臺灣臺中地方法院刑事判決                        八十八年度訴字第二三六九號
    公  訴  人  臺灣臺中地方法院檢察署檢察官
    被      告  癸○○
右列被告因偽造文書等案件，經檢察官提起公訴（八十七年度偵字第二四八三六號）
，本院判決如左：
    主  文
癸○○無罪。
    理  由
一、公訴意旨略以：被告癸○○於民國（下同）八十四年三月間，意圖為自己不法之
    所有，自任互助會首，並虛構部份會員名單，佯向等人招攬互助會，約定每人每
    會新台幣（下同）三萬元，採內標方式標會，名單會員連會首共計十八人。詎告
    訴人己○○等人不疑有他，加入互助會後，被告竟蓄意偽造不詳互助會員標單，
    冒標互助會款，詐取其他互助會款，嗣於八十五年一月第十一次標會時，告訴人
    以八千元得標，被告不僅無法給予會款，並自承於第七會時即無故停標，告訴人
    始驚受騙，並自始陷於錯誤，在未經告知早已停標之情況下，仍遭被告詐取所繳
    交十期會款之金額，因認被告涉犯刑法第二百十六條之行使偽造之第二百二十條
    、第二百十條準私文書罪嫌及同法第三百三十九條第一項之詐欺取財罪嫌等語。
二、按犯罪事實應依證據認定之，無證據不得推定其犯罪事實，又不能證明被告犯罪
    者，應諭知無罪之判決，刑事訴訟法第一百五十四條、第三百零一條第一項分別
    定有明文。而刑法第三百三十九條第一項詐欺取財罪之成立，以意圖為自己或第
    三人不法之所有，以詐術使人將本人或第三人之物交付為要件，又所謂以詐術使
    人交付，必須被詐欺人因其詐術而陷於錯誤，若其所用方法不能認為詐術，亦不
    致使人陷於錯誤，即不構成該罪（最高法院四十六年台上字第二六Ｏ號判例參照
    ）。本件訊據被告對於其自任會首自八十四年三月起召集合會，含會首共計十八
    會，每會三萬元，利息採內標制，期間自八十四年三月三十日起至八十五年八月
    三十日止，僅開七會即告停會等情固均坦承不諱，惟堅決否認有公訴人所指之偽
    造文書及詐欺犯行，並辯稱：伊並未虛構會員名單，亦未偽造會員標單標會，且
    僅向告訴人收取七會之會款，並未向告訴人收取至第十會之會款，八十五年一月
    三十日告訴人復未到其原開標處所投標，因當時早已停標等語。
三、按本件被告所集之合會，其會員有被告、乙○○、丙○○（二會）、卯○○（二
    會，其中一會改由寅○○）、壬○○、阿財（庚○○）、素食（丁○○）、阿興
    （辛○○）、辰○○、戊○○、甲○○、子○○、張光明、曾菊汝、邱慶村及告
    訴人等，其中死會之會員有被告、卯○○、壬○○、甲○○、張光明、曾菊汝、
    邱慶村等情，有告訴人所提之互助會簿影本一件及被告所提會員名稱及住所單一
    件在卷可稽，應係實情。告訴人雖指稱被告虛構吳連發、李國基、林進益、黃崇
    文名義冒標五會云云，並提出被告書寫之字條為據，然被告否認其書寫該字條係
    記載死會名單等語，查：依字條所載僅有五人次（加上被告僅六人次），核與本
    件已開標七次之實況不符，且被告係記載「吳連發一信甲存１０８４１２、李國
    基彰銀３０２４６─４、吳連發郵局甲存２２１５２１、林進益0000000
    、黃宗文台灣土銀甲存000000000、0000000」等語，僅記載上
    開各人之金融機關帳戶，未有支言片詞提及係本件死會會員，且本件死會之會員
    有被告、陳文輝、壬○○、甲○○、張光明、曾菊汝、邱慶村等情，業如前述，
    自難據此字條謂被告有虛構會員名單並冒標之行為。況證人卯○○、壬○○均到
    庭證稱，確有參與合會並已得標等語（見本院八十九年五月十九日審判筆錄），
    益見被告確未虛構會員參與合會。告訴人復稱其於八十五年一月間以八千元得標
    等語，證人丑○○並到庭證稱其確有於八十五年一月三十日受告訴人之委託前往
    被告處投標並得標等語，惟告訴人於八十七年十一月十日提出告訴，於偵查期間
    從未提及其於八十五年一月間得標係委託證人丑○○前往，遲至本院審理時間始
    稱係證人丑○○代標等語，如確係委託證人丑○○代標，何以於偵查期間未曾提
    及，故是否確有委託證人丑○○代標，已非無疑；再者，經本院將二人隔離訊問
    後，二人對於何日委託、得標後如何告知告訴人得標情事，所稱均不一致，尚難
    認係真實；又告訴人所提被告用以支付會款之本票，其發票日及到期日均係八十
    四年十二月五日，有本票影本一件在卷可參，苟被告確有向告訴人收受會款至第
    十會，豈有於第十會開標（八十四年十二月三十日）前，即交付會款本票之理？
    是告訴人所指，應與事實不符，尚難採信。又證人寅○○、辛○○、子○○復均
    到庭證稱：被告之合會於第八會起即停標等語（見八十九年四月二十八日、五月
    十九日、六月二日審判筆錄），上開會員均知被告自第八會起即停標，亦不足證
    明被告有向告訴人收取會款直至第十會為止。此外，告訴人復無其他證據足資證
    明被告確有向其收取會款直至第十會止，自難謂被告有於停標後仍向告訴人收取
    會款之詐欺行為。綜上調查結果，本件並無法證據證明被告虛構會員名單參加合
    會並冒標之情事，且公訴人及告訴人所提之證據亦不足證明被告於停標後仍向告
    訴人收取會款之行為，自無成立偽造文書罪及詐欺罪之可能。此外，復查無其他
    任何積極證據足以證明被告有何公訴人所指之犯罪行為，參酌前揭說明，自屬不
    能證明被告犯罪，應諭知被告無罪之判決。
據上論斷，應依刑事訴訟法第三百零一條第一項，判決如主文。
中    華    民    國      八十九      年      六      月     二十一     日
                                        法  官    李  國  增
右正本證明與原本無異。
如不服本判決，應於送達後十日內向本院提出上訴狀（須附繕本），上訴於台灣高等
法院台中分院。
                                        書記官
中    華    民    國      八十九      年      六      月     二十一     日


司法院資訊處製作；財團法人民間司法改革基金會備份。
